【裁判字號】    99,交聲,1314
【裁判日期】    990917
【裁判案由】    違反道路交通管理處罰條例聲明異議
【裁判全文】
臺灣桃園地方法院刑事交通事件裁定    99年度交聲字第1314號
原處分機關  交通部公路總局新竹區監理所中壢監理站
異  議  人
即受處分人  甲○○
上列受處分人因違反道路交通管理處罰條例案件，對於交通部公
路總局新竹區監理所中壢監理站民國99年8 月18日所為之壢監裁
字第裁53-DB0000000號違反道路交通管理事件裁決書，聲明異議
，本院裁定如下：
    主  文
原處分撤銷。
甲○○汽車駕駛人酒精濃度超過規定標準，吊扣小型車普通駕駛
執照拾貳個月，並施以道路交通安全講習。
    理  由
一、原處分意旨略以：異議人即受處分人（下稱異議人）甲○○
    於民國98年12月14日凌晨12時57分許駕駛車牌號碼CO- 0478
    號自用小客車，行經桃園縣中壢市○○○街與榮民路口198
    時，為桃園縣政府警察局中壢分局自強派出所警員查獲「酒
    後駕車，經酒精測試值為0.60mg/L」違反道路交通管理事件
    ，當場掣發桃警局交字第DB0000000 號違反道路交通管理事
    件通知單（下稱舉發通知單）。嗣經交通部公路總局新竹區
    監理所中壢監理站（下稱原處分機關）以其違規事證明確，
    依照道路交通管理處罰條例第35條第1 項第1 款、第24條第
    1 項第2 款之規定，裁處異議人罰鍰新臺幣（下同）49,500
    元，吊扣駕駛執照12個月，並施以道路交通安全講習等處分
    。
二、本件異議意旨略以：異議人對於本件違規行為並不爭執，惟
    異議人是駕駛自用一般小客車違規，應吊扣小客車普通駕照
    即可，卻遭原處分機關吊扣職業大貨車駕照，因異議人係職
    業大貨車司機，致影響異議人工作權甚鉅，為此聲明異議等
    語。
三、按飲酒後，其吐氣所含酒精濃度超過每公升0.25毫克以上者
    ，不得駕車；又汽車駕駛人，駕駛汽車經測試檢定，有酒精
    濃度超過規定標準者，處15,000元以上60,000元以下罰鍰，
    並當場移置保管其車輛及吊扣其駕駛執照1 年，且應接受道
    路交通安全講習。道路交通安全規則第114 條第2 款及道路
    交通管理處罰條例第35條第1 項第1 款、第24條第1 項第 2
    款分別定有明文。然現行道路交通管理處罰條例第68條僅規
    定「汽車駕駛人，因違反本條例及道路交通安全規則之規定
    ，受吊銷駕駛執照處分時，吊銷其持有各級車類之駕駛執照
    」並未包括吊扣之情形。且參道路交通管理處罰條例第68條
    於94年12月14日之修正理由，係稱：「原條文將違法或違規
    駕駛人所持有各級車類之駕駛執照一併吊扣，失之過酷，影
    響人民工作及生活過鉅」等語（見立法院公報第94卷第70期
    第136 頁至第138 頁之院會紀錄暨修正道路交通管理處罰條
    例第68條之立法理由），顯見依修正後道路交通管理處罰條
    例第68條規定，汽車駕駛人因違反道路交通管理處罰條例及
    道路交通安全規則之規定，受「吊扣」駕駛執照處分時，僅
    能「吊扣」違規當時所駕駛車輛之駕駛執照，不再「吊扣」
    其持有各級車類之駕駛執照甚明。因此，道路交通管理處罰
    條例第35條規定所需吊扣之駕照，應係指酒精濃度超過規定
    標準駕駛遭查獲時所駕駛車輛之駕照，而不得將遭查獲人所
    持有各級車輛之駕照均予吊扣，合先敘明。次按一行為同時
    觸犯刑事法律及違反行政法上義務規定者，依刑事法律處罰
    之。但其行為應處以其他種類行政罰或得沒入之物而未經法
    院宣告沒收者，亦得裁處之；前項行為如經不起訴處分或為
    無罪、免訴、不受理、不付審理之裁判確定者，得依違反行
    政法上義務規定裁處之，行政罰法第26條第1 項、第2 項分
    別定有明文，其所揭示之所謂「一事不二罰」原則，探究其
    立法目的，係以一行為同時觸犯刑事法律及違反行政法上義
    務規定時，由於刑罰與行政罰同屬對不法行為之制裁，而刑
    罰之懲罰作用較強，故依刑事法律處罰，即足資警惕時，實
    無一事二罰再處行政罰之必要，且刑事法律處罰，由法院依
    法定程序為之，較符合正當法律秩序，應予優先適用；但罰
    鍰以外之沒入或其他種類行政罰，因兼具維護公共秩序之作
    用，為達行政目的，行政機關仍得併予裁處。此所稱「其他
    種類行政罰」，係指違反行政法上之義務應受「裁罰性」之
    「不利處分」而言，依行政罰法第2 條規定，應包括行政上
    限制或禁止效力之吊扣證照、禁止考領駕照及強制施以道路
    交通安全講習等處分在內。
四、經查：
（一）本件酒後駕車只有一個交通違規行為，而且有關其處罰效
      果之罰鍰、吊扣駕駛執照與施以道路交通安全講習等與該
      交通違規行為是否存在均無從分離。法院審理時應先確定
      異議人是否確有交通違規行為事實，再決定原處分機關所
      適用之法律有無錯誤。從而，本件異議人於聲明異議狀雖
      僅記載就吊扣職業大貨車駕駛執照部分聲明異議，其餘部
      分並未提及，惟該罰鍰及施以道路交通安全講習部分與其
      交通違規行為是否存在既無從分離，法院自應予以審理（
      臺灣高等法院暨所屬法院98年法律座談會刑事類提案第23
      號研討結果參照）。
（二）本件異議人現持有之駕駛執照為職業大貨車駕駛執照，其
      係於76年11月9 日取普通小客車駕駛執照，復於81年12月
      14 日 換發職業大貨車駕駛執照等節，此有甲○○新竹區
      監理所中壢監理站汽車駕駛人駕照基本資料列印1 紙在卷
      可稽，是異議人持有職業大貨車駕駛執照於上開時、地，
      駕駛自用一般小客車，經檢測後酒精濃度為每公升0.60毫
      克，超過標準值為每公升0.25毫克之違規事實，為異議人
      所不爭執，且有桃警局交字第DB0000000 號舉發通知單影
      本、原處分機關於99年8 月18日所為之壢監裁罰字第裁
      53-DB0000000號裁決書、送達證書影本各1 份在卷可憑；
      又同一事實受處分人亦涉犯刑法第185 條之3 公共危險罪
      ，業經本院以99年度壢交簡字第407 號刑事簡易判決判處
      拘役36日等情，有上開判決書、臺灣高等法院被告前案紀
      錄表各1 份在卷可佐，故異議人確有上開違規行為，堪予
      認定。
（三）關於原處分裁處異議人罰鍰49,500元部分：
      查本件異議人同一酒後駕車行為，同時觸犯刑法第185 條
      之3 之公共危險罪，業經本院判處拘役36日等情，已如前
      述。本件異議人酒後駕車之行為同時觸犯刑法及違反行政
      法上義務，並經本院判處拘役36日，揆諸前揭說明，裁處
      罰鍰部分自無從再適用行政罰之必要，則原處分遽對異議
      人裁處49,5000 元，此部分自有未當。
（四）關於原處分裁處吊扣職業大貨車駕駛執照12個月部分；
    1.本件異議人係駕駛自用一般小客車違反道路交通處罰條例
      第35條第1 項第1 款之規定，本應吊扣其小型車普通駕駛
      執照1 年（12個月），且異議人於本件違規時已領有職業
      大貨車駕駛執照。另依道路交通安全規則第61條第1 項第
      3 款規定，公路機關因汽車駕駛人取得高一級車類之駕駛
      資格者，應換發駕駛執照，並准其駕駛較低級車類之車輛
      ：已領有大貨車駕駛執照者，得駕駛小型車、輕型機器腳
      踏車。而於實務作業上，考領晉級駕駛執照後，僅核給最
      高級（內含多合一之駕駛資格）汽車駕照乙張，原領有較
      低一級之駕駛執照皆回收作廢，並無保留以免造成換補或
      審驗駕照之不便，故異議人未另領有小型車普通駕駛執照
      甚明。
    2.揆諸前揭說明，原處分機關為本件吊扣駕駛執照處分時，
      應僅得吊扣其違規或違法當時駕駛車類之駕駛執照，尚不
      得依道路交通處罰條例第68條之規定，因異議人未領有小
      型車駕駛執照，即吊扣其職業大貨車之駕駛執照以代之，
      方屬適法（臺灣高等法院暨所屬法院97年度法律問題座談
      會提案第40號結論可資參照）。然原處分機關竟吊扣異議
      人職業大貨車之駕駛執照，此雖可達成完全杜絕異議人將
      來繼續酒醉駕車之目的，惟亦同時造成剝奪異議人駕駛職
      業大貨車之結果，對其工作及生活影響甚大，甚而危及其
      就業謀生問題，此所造成之損害，與欲達成目的之利益（
      限制異議人駕駛小型車，以預防酒醉駕駛小型車所造成之
      危害）顯失均衡，顯與行政程序法第7 條第3 款所揭示之
      比例原則有違，復與前揭道路交通管理處罰條例第68條之
      修法意旨亦不相符合。
   3. 又道路交通管理處罰條例第68條之規定，既已修正為行為
      人違反道路交通管理處罰條例及道路交通安全規則之規定
      ，應受吊扣駕駛執照之處分時，僅能吊扣其違規當時所駕
      駛車輛之駕駛執照，不能再吊扣其持有各級車類之駕駛執
      照，而行為人如係依憑其所領有之較高級駕駛執照酒後駕
      駛較低級之車輛時，又欠缺得以吊扣受處分人其他各級車
      類駕駛執照之法令依據，是依現行道路交通管理處罰條例
      第68條條文內容，本件異議人持較高等級之職業大貨車駕
      駛執照，而酒駕較低等級自用一般小客車之違規，若仍得
      以職業大貨車駕駛執照駕駛大型車，或有提高其他用路人
      之風險；或無助於預防將來再犯之虞，惟如前所述，修正
      後之道路交通管理處罰條例第68條，有關駕駛人受吊扣駕
      駛執照處分之規定，既不再吊扣其持有各級車類之駕駛執
      照，則原處分機關，即不得再憑以吊扣其違規車輛以外之
      駕駛執照，苟其因酒駕低等級之自用一般小客車違規，而
      致有漏洞，亦屬執行或立法政策之問題，尚不得為達行政
      目的，而恣意為法律所未明文規定或授權之處分。
（五）關於原處分應接受道交通安全講習部分：
      如前所述，施以道路交通安全講習之處分，因兼具維護公
      共秩序之作用，為達行政目的，行政機關仍裁處，故原處
      分機關依道路交通管理處罰條例規定，而裁處異議人應接
      受道路交通安全講習之處其情形，亦無裁?量濫用等情事
      存在，是原處分機關之裁罰，於法自無違誤。
五、綜上所述，異議人確有上開違規行為，然原處分關於罰鍰45
    ,000元及吊扣異議人職業大貨車駕駛執照12個月，於法即有
    未合。至於裁處吊扣異議人施以道安講習部分，則與行政罰
    法第26條第1 項但書規定相符，並無違誤，惟因本件酒後駕
    車乃單一違規行為，原處分機關所為之處分應視為一整體而
    無從予以割裂，故仍應由本院撤銷原處分，並自為裁罰如主
    文所示。
六、據上論斷，應依道路交通管理處罰條例第87條第2 項、道路
    交通案件處理辦法第20條前段，裁定如主文。
中    華    民    國    99    年    9     月    17    日
                  交通法庭    法  官  張少威
以上正本證明與原本無異。
如不服本裁定，應於送達後5 日內，向本院提出抗告狀。
                              書記官  陳孟君
中    華    民    國    99    年    9     月    28    日

司法院資訊處製作；財團法人民間司法改革基金會備份。
